【裁判字號】    89,上易,602
【裁判日期】    890502
【裁判案由】    竊盜
【裁判全文】
台灣高等法院台中分院刑事判決                    八十九年度上易字第六二號
    上  訴  人  臺灣苗栗地方法院檢察署檢察官
    被      告  丙○○
    選任辯護人  江錫麒
                邱玉汝
右上訴人因被告竊盜案件，不服臺灣苗栗地方法院八十八年度易字第四八一號中華民
國八十八年十二月十五日第一審判決（起訴案號：臺灣苗栗地方法院檢察署八十七年
度偵字第五０六六號），提起上訴，本院判決如左：
      主  文
上訴駁回。
      理  由
一公訴意旨略以：丙○○、乙○○ (業據原審判決有期徒刑一年，緩刑五年，因未
    上訴而告確定)明知坐落苗栗縣竹南鎮○○段第一二二四、一二二五、一二二六
    地號之國有耕地係葉某向台灣土地銀行苗栗分行承租改良國有土地，並已經公告
    為第二高速公路後續計劃竹南─西湖段路權用地範圍，不得破壞原來地形、地貌
    之土地，竟共同意圖為自己不法之所有，基於概括之犯意，自八十七年初起至同
    年四月中旬止，由丙○○指使乙○○雇工利用挖土機及曳引機，連續竊取上開土
    地及同段一二二三、一二二四號之砂土販賣他人，換取建築使用鋼筋廢土回填前
    揭土地，破壞原地形，違反土質改良之本意等情，因認被告涉有刑法第三百二十
    條第一項之竊盜犯行。
二、檢察官上訴意旨略以：被告丙○○與共犯乙○○共同利用承租土地，以土質改良
    名義，竊取土石販賣之事實為原審所認定，原審又認被告不知情，又未圖得利益
    諭知無罪判決，其認事用法顯有錯誤云云。
三、本案經本院審理結果，認被告丙○○被訴竊盜犯行係屬不能證明，其證據及理由
    ，業據第一審判決書理由欄記載甚詳，爰引用之 (如附件)。原審以不能證明被
    告犯罪，而依刑事訴訟法第三百零一條第一項規定，諭知無罪之判決，經核認事
    用法，並無不合，檢察官上訴意旨認應就被告予以論罪科刑，而指摘原判決不當
    ，經查為無理由，應予駁回。
四、據上論斷，應依刑事訴訟法第三百七十三條、第三百六十八條，判決如主文。
本案經檢察官甲○○到庭執行職務。
中      華      民      國      八十九     年      五      月      二    日
                                    臺灣高等法院臺中分院刑事第四庭
                 審判長法  官  洪  耀  宗
                                                法  官  吳  重  政
                                                法  官  劉  登  俊
右正本證明與原本無異。
不得上訴。
                                                書記官  朱  敏  諄
中      華      民      國     八十九     年      五      月     三     日
                                                                        Ｄ
臺灣苗栗地方法院刑事判決                          八十八年度易字第四八一號
    被      告  丙○○  男  六十七歲（民國○○○年○月○○日生）
                        住苗栗縣竹南鎮港墘里塭內三四號
                        身分證統一編號：Ｋ一0000000號
    選任辯護人  江錫麒律師
                邱玉汝律師
    被      告  乙○○  男  三十三歲（民國○○○年○月○日生）
                        住苗栗縣竹南鎮○○路一○三五號
                        身分證統一編號：Ｋ一二七八七四號
右列被告因竊盜案件，經檢察官提起公訴（八十七年度偵字第五０六六號），本院判
決如左：
    主  文
丙○○無罪。
乙○○連續竊盜，處有期徒刑壹年。緩刑伍年。
    事  實
一、緣丙○○自民國（下同）八十年間起，向台灣土地銀行承租該銀行代管、坐落苗
    栗縣竹南鎮○○段第一二二四、一二二五、一二二六地號之國有耕地耕作。嗣於
    八十四年間以年邁為由，放棄上開土地之耕作權，轉以其親屬葉松濱之名義承租
    上揭第一二二四地號土地、其子葉木盛之名義承租上揭第一二二五地號及第一二
    二六地號土地耕作，實際上則仍由丙○○在上開土地從事農作。後因上開土地收
    成不佳，丙○○欲將土質改良以利收成，乃於八十六年十二月十六日由其子葉木
    盛具名向台灣土地銀行苗栗分行申請辦理上開土地之土質改良，經該分行以八十
    八年十二月三十一日栗發字第八六００九二三號函核准後，丙○○即探詢何人能
    承作土地改良工程。斯時，乙○○得知此事，乃與不知情之丙○○商談承包本件
    工程，約明整件工程費用為新台幣（下同）四十萬元。詎乙○○承包本件工程後
    ，見該處之砂土為可供建築用之陸砂，有利可圖，遂意圖為自己不法之所有，基
    於盜取該處砂土（陸砂）之概括犯意，自八十七年初某日起，假藉換土以土質改
    良，連續僱請不知情之挖土機及貨車司機，竊採上揭地號土地內如附表所示之砂
    土他用，而換取建築使用鋼筋廢土回填上揭土地，違反土質改良之本意。之後，
    因上開土地已經苗栗縣政府公告為第二高速公路後續計劃竹南─西湖段路權用地
    範圍，經交通部台灣區國道新建工程局第二區工程處於八十七年一月二十二日傳
    真通知台灣土地銀行苗栗分行勿破壞該處原來地形、地貌，台灣土地銀行苗栗分
    行旋即發函通知丙○○停止挖掘儘速回填復原，經丙○○告知乙○○，要求乙○
    ○回填後，乙○○始於八十七年十二月底將上開土地回填完畢，停止盜採。
二、案經台灣土地銀行苗栗分行函請臺灣苗栗地方法院檢察署檢察官偵查起訴。
    理  由
甲、有罪部分：
一、訊據被告乙○○矢口否認有何竊盜犯行，辯稱：伊係將不利耕作之砂土挖出，回
    填可供耕作之泥土，確實是在從事土質改良工程，並非以土地改良為名，盜採砂
    土云云。然查，右開事實，業據被告乙○○於偵查中坦言回填廢土等語不諱（見
    偵查卷第四十三頁背面），核與證人即台灣土地銀行苗栗分行承辦人員陳沐霖、
    謝其源、財政部國有財產局台灣中區辦事處新竹分處管理股書記林明棋證述：前
    往查勘時，現場有挖掘土石痕跡，並有廢土回填及堆置在旁等情節相符，復有現
    場攝得遭挖掘出之土砂及有廢棄輪胎、鋼筋、大石塊之回填廢土照片數幀、土地
    複丈成果圖、土地登記簿謄本、台灣土地銀行苗栗分行函及國有耕地租賃契約、
    土質改良申請書、苗栗縣政府公告等件附卷可憑，堪認被告乙○○確有挖取砂土
    後回填廢土之事實，其嗣後於本院審理時翻異前供，改稱：回填之土並非廢土云
    云，無非卸責之詞，不足採信。又邇來因禁採河砂、且查緝日嚴，使建築用砂土
    之來源欠缺，不肖之徒即轉而盜採陸砂供建築之用，圖取暴利，今被告乙○○挖
    取可供建築用之砂土即陸砂，卻回填置有廢棄物之廢土，明顯不利於耕作，是其
    所為，顯非基於土質改良而來，不過以換土為名掩人耳目而已。被告既非以土質
    改良為目的，則其佯以換土改良，而將有高度經濟價值之砂土挖掘他運，其用意
    在竊取該等砂土無疑，是有意圖為自己不法所有之盜採犯意至明。綜上事證明確
    ，被告空言否認犯行，並不可取，其犯行堪以認定。
二、核被告乙○○所為，係犯刑法第三百二十條第一項之竊盜罪。被告利用不知情之
    挖土機及貨車司機盜採砂土，為間接正犯。又被告先後多次犯行，時間緊接，罪
    名與構成要件相同，顯係基於概括犯意而為，應依連續犯規定論以一罪並加重其
    刑（公訴人雖漏未論及被告自八十七年四月中旬後，至同年十二月底將該處土地
    回填完畢時之盜採行為，惟此部分與其起訴論罪部分，有連續犯之裁判上一罪關
    係，為起訴效力所及，基於審判不可分原則，本院自得併予審理，附此敘明）。
    爰審酌被告犯罪之動機、目的、手段，犯罪所生之危害、犯罪後之態度等一切情
    狀，量處如主文所示之刑。又被告前未曾受有期徒刑以上刑之宣告，有台灣高等
    法院檢察署刑案紀錄簡覆表在卷可按，被告經此教訓，當知警惕而無再犯之虞，
    本院綜核各情，所宣告之刑，認以暫不執行為適當，併予宣告緩刑五年，以啟自
    新。
乙、無罪部分：
一、公訴意旨略以：被告丙○○與乙○○共同意圖為自己不法之所有，基於概括之犯
    意，自八十七年初起至同年四月中旬止，由丙○○指使乙○○僱工利用挖土機及
    曳引車，連續竊採上揭土地上如附表所示面積之砂土，販賣予他人，換取建築使
    用鋼筋廢土回填上揭土地上，破壞原來地形、地貌而違反土質改良之本意。因認
    被告丙○○亦涉有共同竊盜犯行。
二、按犯罪事實應依證據認定之，無證據不得推定其犯罪事實。又不能證明被告犯罪
    者，應諭知無罪之判決，刑事訴訟法第一百五十四條、第三百零一條第一項分別
    定有明文。又事實之認定，應憑證據，如未能發現相當證據，或證據不足以證明
    ，自不能以推測或擬制之方法，為裁判基礎（最高法院四十年台上字第八六號判
    例參照）。另按認定犯罪事實，所憑之證據，雖不以直接證據為限，間接證據亦
    包括在內，然無論直接或間接證據，其為訴訟上之證明，須於通常一般之人均不
    致於有所懷疑，而得確信其為真實之程度者，始得據之為有罪之認定，倘其證明
    尚未達到此一程度，而有合理性懷疑之存在時，即無從為有罪之認定，此亦有最
    高法院七十六年台上字第四九八六號判例可資參照。
三、公訴人認被告丙○○亦有竊盜犯行，係以被告丙○○及同案被告乙○○均坦承不
    諱，並有證人陳沐霖、林明棋證述在卷，及履勘現場筆錄、土地複丈成果圖及照
    片數幀附卷為論據。惟查，被告丙○○自始堅詞否認有何犯行，辯稱：伊因收成
    不好而申請土質改良，希望有利耕作，經台灣土地銀行苗栗分行同意後，伊請乙
    ○○施作，乙○○告知將回填大埤內的土，之後不知何故，無法挖取大埤的土，
    即改成他人地下室挖出之土，伊認為是乾淨的土可以回填，但有要求不可以填垃
    圾，是以乙○○另將含有廢輪胎等廢棄物之建築廢土回填，伊不知情；嗣後，收
    到台灣土地銀行苗栗分行通知不能再為挖掘整地，伊即通知乙○○停工，但乙○
    ○說石頭跟土不回填下去，堆置在旁，田地要如何耕作，伊不得以只好任由乙○
    ○將該處整平後停工等語。
四、茲查：
（一）被告丙○○耕作上開土地，因收成欠佳，不敷成本，擬將土質整理改良，而以
      承租人即其子葉木盛之名向台灣土地銀行苗栗分行申請土質改良，並經台灣土
      地銀行苗栗分行核准在案一情，有該分行八十八年八月二十四日栗代字第八八
      ００七四四號函所附申請書及八十六年十二月三十一日栗發字第八六００九二
      三號函在卷為憑。參以上開申請書後有該分行承辦人員陳沐霖加註之意見「經
      查案內土地屬海埔地，土質含鹽份過高，年收成不佳」等文字，可見該處土質
      因鹽份過高，若欲增加收成，確有改良土質之必要，是被告丙○○為上揭申請
      ，合於常情，難認已有何不法之犯意。
（二）又查，上開分行雖核准將前揭土地為土質改良，然並未曉示應以何種方式改良
      土質，此有上開該分行八十六年十二月三十一日栗發字第八六００九二三號函
      在卷可稽。而將含鹽份過高之砂土抽離，換取乾淨甚至肥沃之泥土，應可利於
      耕作，不失為改良土質之一種方式，並無疑問；況台灣土地銀行苗栗分行雖於
      八十七年三月二十三日以栗發字第八七０００二一八號函通知案外人葉木盛應
      將土地復原，然於文中第二段亦提及「前本行以86.12.31栗發字第八六００九
      二三號函准辦理土質改良案，因『台端挖掘已超過土質改良之深度』，顯然予
      申請原意不符，且該土地又屬國道新建工程用地內屬禁止變更地形地貌之公告
      土地，上開函准乙函特此註銷，一併敘明」等語，益見將原有含鹽份之砂土挖
      掘一定深度，改換泥土，確為一種土質改良之方式，故被告丙○○於八十六年
      底申請土質改良獲准後欲以換土之方式改良土質，難逕謂已有不法之意圖至明
      。
（三）再查，被告丙○○欲以上揭換土之方式改良土質，而請被告乙○○施作，丙○
      ○要求乙○○須將原有土地下面填土（而非砂土）以免水流失，至於挖掘出來
      之砂土則由乙○○自行處理一情，為同案被告乙○○於本院訊問時陳明在卷（
      見本院八十八年九月十四日訊問筆錄），則被告乙○○若確係從事土質改良之
      施作，實際以乾淨、可供耕作之泥土換取該處含鹽份過高之砂土，因確為土質
      改良之方式，自無違法可言，是被告丙○○誤認被告乙○○係以土質改良之本
      意將砂土抽換，而任由乙○○挖掘砂土，顯難認已與乙○○有何盜採砂土之犯
      意聯絡，是無從以乙○○單純挖掘砂土之行為，遽謂被告丙○○知悉乙○○盜
      採砂土之意圖，進而與之有犯意聯絡及行為分擔。況二人約明砂土為被告乙○
      ○自行處理，復查無其他事證足認被告丙○○有分得利潤或好處，衡情若係二
      人共同盜採，豈有利益由一人獨享之理，由此，益見被告丙○○對於被告乙○
      ○盜採砂土一事並無所悉，亦無參與。
（四）至於該處回填之泥土雖為置有廢輪胎之建築廢土，有現場照片足參，然被告丙
      ○○否認知情；況被告丙○○事先既未知悉被告乙○○有盜採砂土之意圖，事
      中復未參與盜砂之行為，已如上述，則事後被告丙○○縱知曉被告乙○○回填
      廢土，亦難據此單純之事實認被告丙○○與乙○○就先前之盜採砂土一節有犯
      意聯絡及行為分擔。綜據上述，尚難遽謂被告丙○○已有竊盜事實，此外，復
      查無其他積極證據足認被告丙○○有此犯行，應認不能證明被告丙○○犯罪，
      應依法為無罪之諭知。
據上論斷，應依刑事訴訟法第二百九十九條第一項前段、第三百零一條第一項，刑法
第五十六條、第三百二十條第一項、第七十四條第一款，罰金罰鍰提高標準條例第一
條前段，判決如主文。
中      華      民      國    八十八    年     十二     月     十五     日
                                        法  官   周  淡  怡
右正本證明與原本無異。
如不服本判決，應於判決送達後十日內向本院提出上訴狀( 應附繕本 )，上訴於
臺灣高等法院台中分院。
                                        書記官   陳  貴  瑋
中      華      民      國    八十八    年     十二     月     十五     日
附錄論罪科刑法條
刑法第三百二十條
意圖為自己或第三人不法之所有，而竊取他人之動產者，為竊盜罪，處五年以下有期
徒刑、拘役或五百元以下罰金。
意圖為自己或第三人不法之利益，而竊佔他人之不動產者，依前項之規定處斷。
前二項之未遂犯罰之。


司法院資訊處製作；財團法人民間司法改革基金會備份。
